【裁判字號】    99,訴,64
【裁判日期】    990825
【裁判案由】    債務人異議之訴
【裁判全文】
臺灣臺東地方法院民事判決                99年度訴字第64號
原      告  甲○○
被      告  乙○
訴訟代理人  李百律師
上列當事人間債務人異議之訴事件，本院於民國99年8 月11日言
詞辯論終結，判決如下：
    主    文
原告之訴駁回。
訴訟費用新臺幣陸仟零陸拾元由原告負擔。
    事 實 及 理 由
一、原告主張：本院97年度訴字第98號民事判決判命原告應給付
    被告新臺幣（下同）550,002元，及自民國97年6月5 日起至
    清償日止，按週年利率5 ﹪計算之利息。被告執上開確定民
    事判決為執行名義聲請強制執行。訴外人台壽保產物保險股
    份有限公司（下稱台壽保公司）於98年11月17日給付強制汽
    車責任保險金296,332 元，原告依據強制汽車責任保險法第
    32條規定，主張該部分為損害賠償金額之一部分，應予扣除
    （下稱異議事由）。如未扣除，則被告有重複領取傷害醫療
    費用之情。故以扣除後金額計算利息為23,873元，原告尚應
    給付277,543元（計算式：550,002元－296,332元＝253,670
    元。253,670元×5﹪×97年6月5日起至99年4月23日止＝23,
    873元。253,670元＋23,873元＝277,543 元）。原告即於99
    年4月23日匯款277,543元予被告，並無拖延給付之舉。合計
    被告領取之金額為573,875 元。又強制汽車責任保險法第32
    條並未明定應於言詞辯論終結前主張，否則即生失權效，亦
    未規定不得於執行程序中主張扣除，是原告包含利息部分均
    已清償完畢。此外，被告於該案訴訟程序及上訴程序均未主
    張不包含強制汽車責任保險金。爰依強制執行法第14 條第1
    項提起債務人異議之訴等語。並聲明：(一)本院98年度司執字
    第4060號損害賠償強制執行事件，所為之強制執行程序，應
    予撤銷。(二)執行費用由被告負擔。
二、被告則以：本院97年度訴字第98號民事判決於98年11月20日
    言詞辯論終結，被告以該確定判決為執行名義，台壽保公司
    於98年11月17日給付之保險金係在本件執行名義前即已存在
    ，而非發生於執行名義成立之後，原告提起本訴，顯與強制
    執行法第14條第1 項規定不符。其次，強制汽車責任保險法
    第32條，係指被保險人受賠償請求時，「得」扣除之，從而
    ，原告未主張扣除，並無違法可言。如原告主張扣除，亦應
    於事實審言詞辯論終結前主張之，則原告斯時未主張，且原
    告對於不利於己之本院97年度訴字第98號判決亦未上訴主張
    扣除之，則原告於該判決確定後始行主張即無理由。又強制
    汽車責任保險法第32條係明定「受賠償請求時」，得扣除之
    ，非謂受賠償「執行時」，故原告於判決確定後即不得主張
    該攻擊防禦方法。再者，原告於99年4月23日匯款277,543元
    ，應先抵充費用，次抵充利息，再抵充原本，而非逕行抵充
    原本，故原告計算方式有誤，是其主張包含利息部分均已全
    數清償，實無理由等語以資抗辯。並聲明：原告之訴駁回。
三、兩造不爭執事項：
(一)台壽保公司於98年11月17日給付296,332元予被告。
(二)原告於99年4月23日匯款277,543元予被告。
(三)本院97年度訴字第98號民事判決於98年11月20日言詞辯論終結
  ，並於99年2月22日確定。
(四)本院99年司執字第4060號執行程序尚未終結。
(五)原告計算應付利息之期間為97年6月5日起至99年4 月23日止共
  計1年又322日。
四、本院得心證之理由：經協同兩造整理爭點，本件爭執事項為
    (一)原告主張被告領取之強制汽車責任保險金296,332 元應予
    扣除，有無理由？(二)如第1 項有理由，則原告主張台壽保公
    司給付296,332 元之抵充順序為何？又抵充之金額為何？茲
    析述如下。
(一)原告主張被告領取之強制汽車責任保險金296,332 元應予扣除
  ，有無理由？
1.按執行名義成立後，如有消滅或妨礙債權人請求之事由發生，
  債務人得於強制執行程序終結前，向執行法院對債權人提起異
  議之訴。如以裁判為執行名義時，其為異議原因之事實發生在
  前訴訟言詞辯論終結後者，亦得主張之。執行名義無確定判決
  同一之效力者，於執行名義成立前，如有債權不成立或消滅或
  妨礙債權人請求之事由發生，債務人亦得於強制執行程序終結
  前提起異議之訴。依前二項規定起訴，如有多數得主張之異議
  原因事實，應一併主張之。其未一併主張者，不得再行提起異
  議之訴；強制執行法第14條定有明文。
2.其次，債務人異議之訴提起之要件原則以消滅或妨礙債權人請
  求之事由發生於執行名義成立後者為原則，此觀強制執行法第
  14條第1 項規定即明。惟執行名義又區分為確定判決及非屬確
  定判決以外之類型，如為確定裁判時，即不以執行名義成立後
  發生者為限，蓋以言詞辯論終結後，當事人即無從於訴訟程序
  主張權益。從而，異議事由雖在執行名義成立前，但於言詞辯
  論終結後所發生者，亦可提起異議之訴，始符情理。另執行名
  義如非屬確定判決者之類型，即因無若訴訟程序之嚴謹，為保
  障債務人權益，始規定於執行名義成立前發生消滅或妨礙債權
  人請求之事由時，亦得提起異議之訴。
3.經查：被告持本院97年度訴字第98號民事確定判決為執行名義
  聲請強制執行，經本院99年度司執字第4060號受理，嗣以99年
  度聲字第353 號民事裁定准予原告聲請停止執行在案，經本院
  依職權調閱上開卷宗，核閱屬實。職是，本件強制執行程尚未
  終結。又執行名義乃「確定判決」，且上開判決係於99年2 月
  22日確定，有臺灣高等法院花蓮分院民事判決確定證明書附於
  本院99年度司執字第4060號卷宗內可稽。觀之原告主張之異議
  事由於98年11月17日發生，顯非成立於「執行名義成立後」屬
  實。從而，原告援引強制執行法第14條第1 項規定，即有未洽
  。本件應適用之法條為強制執行法第14條第2 項規定至為灼然
  。
4.揆之強制執行法第14條第2 項規定「如以裁判為執行名義時，
  其為異議原因之事實發生在前訴訟言詞辯論終結後者，亦得主
  張之」。基此，兩造前訴訟「言詞辯論終結前」係指一審訴訟
  程序之98年11月20日，原告主張異議事由係發生於同年11月17
  日等情，有台壽保產物保險股份有限公司賠款支付明細表（見
  本院卷第7 頁）為證，亦為兩造所不爭執，堪信無訛。從而，
  原告主張之異議事由乃發生於言詞辯論終結前，即與上開規定
  要件有悖。故原告提起債務人異議之訴，即屬無據。此外，原
  告主張此項事由，則為執行名義之裁判縱有不當，亦非異議之
  訴所能救濟，此觀最高法院66年度台上字第3281號判決意旨即
  可明之。
5.從而，原告訴請撤銷本院98年度司執字第4060號原告與被告間
  損害賠償強制執行事件所為之強制執行程序為無理由，不應准
  許。則爭執事項第2點亦無論述必要，併此敘明。
五、本件事證已臻明確，兩造其餘攻擊及防禦方法，經核與判決
    結果不生影響，爰不一一論述，附此敘明。
六、據上論結，原告之訴無理由，爰依民事訴訟法第78條規定，
    判決如主文。
中    華    民    國    99    年    8     月    25    日
                  民事庭  審判長法  官  李芳南
                                法  官  楊憶忠
                                法  官  傅曉瑄
以上正本係照原本作成
如對本判決上訴，須於判決送達後20日內向本院提出上訴狀，如
委任律師提起上訴者，應一併繳納上訴審裁判費。
中    華    民    國    99    年    8     月    25    日
                                書記官  莊惠如

司法院資訊處製作；財團法人民間司法改革基金會備份。
